臺灣高等法院刑事判決
                                   107年度上易字第1800號
上  訴  人
即  被  告  李志忠




選任辯護人  嚴佳宥律師
上列上訴人即被告因詐欺等案件，不服臺灣臺北地方法院106年
度易字第514號，中華民國107年7月25日第一審判決（起訴案號
：臺灣臺北地方檢察署106年度調偵字第51號），提起上訴，本
院判決如下：
    主  文
原判決撤銷。
甲○○犯詐欺得利罪，處有期徒刑陸月，如易科罰金，以新臺幣
壹仟元折算壹日。緩刑貳年。
    事  實
一、甲○○與其妻乙○○(兩人已於民國104年6月23日經法院調解離
    婚並於104年7月23日申登)因離婚事件，在臺灣臺北地方法
    院103年度家調字第1216號家事事件（下稱北院家事事件）
    於104年4月28日調解程序中，兩造討論給付女兒扶養費數額
    時，甲○○向法官吳素勤、對造乙○○、調解委員劉文隆等人表
    示其沒有現金支付扶養費，但其名下所有址設臺北市○○區○○
    ○路00號8樓住處之房地（下稱本案房地），市價約新臺幣（
    下同)1千多萬元，且其上尚有設定一抵押權200萬元予銀行
    等情，經法官吳素勤建議可以用本案房地設定第二順位抵押
    權擔保其對女兒李○○（00年00月生）負擔扶養費債務作為調
    解條件之一。俟甲○○離開該次調解庭後，詎其為減少本案房
    地之擔保價值，於同年5月13日前之某日時許，前往址設臺
    北市○○區○○○路00號之國泰世華商業銀行建成分行（下稱國
    泰世華銀行），向不知情之承辦行員余婉佩洽詢本案房地貸
    款可能核貸數額及利率等貸款事宜，經余婉佩受理承辦後，
    甲○○遂於同年6月2日透過余婉佩向國泰世華銀行申辦房屋貸
    款670萬元，國泰世華銀行於同月10日核准放貸，余婉佩於
    同月12日前後之某時許，通知甲○○申貸核准之事。甲○○明知
    本案房地申請房屋貸款670萬元乙事，銀行已核貸獲准，竟
    意圖為自己或他人不法所有之利益，於同年6月23日，在北
    院家事法庭，由法官吳素勤及調解委員劉文隆續行調解協商
    時，仍表示本案房地市價1千多萬，僅有第一順位抵押權200
    萬元，且故意隱匿國泰世華銀行已同意甲○○提供本案房屋抵
    押貸款670萬元之重要訊息，向乙○○、法官吳素勤、調解委
    員劉文隆等人詐稱：願意提供本案房地設定400萬元之抵押
    權予女兒作為擔保為調解條件，但因為本案房地權狀由母親
    保管，取得需要時間，希望設定抵押權登記之時間可以在3
    個月後等語，使乙○○陷於錯誤而同意離婚，並以甲○○願於11
    9年7月31日前給付相對人（乙○○）400萬元（包含過去家庭
    生活費及李○○未來之扶養費），於104年9月間提供甲○○所有
    本案房地之抵押權設定予李○○（被告之女兒），權利存續期
    間自104年9月起至119年8月止等調解內容成立調解，經不知
    情之法官吳素勤以此作成調解筆錄（下稱本件調解筆錄），
    而得為執行名義。甲○○為向母親趙美女取得本案房地所有權
    狀而告以上開調解條件，2人明知甲○○應對乙○○負有給付400
    萬元之金錢債務，以及將於104年9月間設定抵押權予李○○，
    上開調解執行名義業已成立，處於將受強制執行之際，甲○○
    與趙美女（由檢察官另案處理）因恐本案房地日後遭乙○○聲
    請法院強制執行追償，竟共同基於損害債權人乙○○債權之犯
    意聯絡，推由趙美女代理甲○○與不知情之國泰世華銀行人員
    林鳳珠，於104年6月29日向臺北市中山地政事務所辦理擔保
    債權804萬元之最高限額抵押權登記予國泰世華銀行，該行
    遂於同年月7月3日撥款100萬、500萬元至趙美女指定帳戶，
    70萬元至甲○○名下帳戶。甲○○與趙美女又於同年8月5日前往
    中山地政事務所，另以辦理第二順位抵押權擔保債權400萬
    元予母親趙美女之方式，而處分財產，並使本案房地所設定
    二次抵押債權超過其實際交易價值，減損乙○○於調解成立債
    權之擔保利益，甲○○因其詐術行為獲取減免於本件調解筆錄
    執行名義中，提供足額擔保之經濟上利益，而獲財產上不法
    利益。嗣於同年9月15日，乙○○持前開調解筆錄前往該地政
    事務所辦理抵押權設定時，發現甲○○竟已於同年6月29日、8
    月5日，先後將本案房地以804萬元、400萬元之債權金額設
    定抵押權予國泰世華銀行及趙美女，始悉受騙。
二、案經乙○○告訴暨臺北市政府警察局信義分局報告臺灣臺北地
    方檢察署檢察官偵查起訴。
    理  由
壹、程序方面
一、合法告訴部分
  ㈠按刑法第356條毀損債權罪，須告訴乃論。告訴乃論之罪，其
    告訴應自得為告訴之人知悉犯人之時起，於6個月內為之；
    刑法第357條、刑事訴訟法第237條第1項款分別定有明文。
    查告訴人乙○○係於104年9月15日，向臺北市大安地政事務所
    辦理抵押權設定，查詢本案房地財產歸屬資料，始知悉被告
    將本案房地於104年6月29日設定擔保債權804萬之最高限額
    抵押權與國泰世華銀行股份有限公司，於同年8月5日設定擔
    保債權400萬元之抵押權與趙美女之事，於6個月內即同年9
    月16日，向臺灣臺北地方檢察署申告被告詐欺，隨後於同年
    月25日具狀提起損害債權之告訴等情，有本案房地之土地及
    建物登記第二類謄本上列印時間及刑事追加告訴狀上之收文
    戳可按（他字卷第6至17頁）。是告訴人對被告提出損害債
    權之告訴自屬合法。
  ㈡本件被告以詐術方式獲取減損本件調解筆錄中提供足額擔保
    之經濟上利益，而告訴人乙○○係調解程序之相對人，為直接
    被害人，自屬有權告訴人。又按被害人之法定代理人或配偶
    ，得獨立告訴，刑事訴訟法第233條第1項定有明文。就被害
    人李○○部份，李○○係是00年00月生，告訴人於104年9月16日
    提出告訴時，被害人李○○為未成年人，是告訴人以其為李○○
    法定代理人身份提出之告訴，自屬合法。
二、證據能力部分
  ㈠按被告之自白，非出於強暴、脅迫、利誘、詐欺、疲勞訊問
    、違法羈押或其他不正之方法，且與事實相符者，得為證據
    ，刑事訴訟法第156條第1項定有明文。本案被告於警詢、偵
    訊、原審及本院審判中所為不利於己之陳述，並無出於強暴
    、脅迫、利誘、詐欺、疲勞訊問、違法羈押或其他不正之方
    法，亦非違反法定障礙事由經過期間不得訊問或告知義務之
    規定而為，依刑事訴訟法第156條第1項、第158條之2規定，
    應認均有證據能力。
  ㈡次按被告以外之人於審判外之言詞或書面陳述，除法律有規
    定者外，不得作為證據；又被告以外之人於審判外之陳述，
    雖不符合同法第159條之1至第159條之4之規定，但經當事人
    於審判程序同意作為證據，法院審酌該言詞陳述或書面陳述
    作成時之情況，認為適當者，亦得為證據；又當事人、代理
    人或辯護人於法院調查證據時，知有第159條第1項不得為證
    據之情形，而未於言詞辯論終結前聲明異議者，視為有前項
    之同意，刑事訴訟法第159條第1項及第159條之5分別定有明
    文。又按刑事訴訟法第159條之5立法意旨，在於確認當事人
    對於傳聞證據有處分權，得放棄反對詰問權，同意或擬制同
    意傳聞證據可作為證據，屬於證據傳聞性之解除行為，如法
    院認為適當，不論該傳聞證據是否具備刑事訴訟法第159條
    之1至第159條之4所定情形，均容許作為證據，不以未具備
    刑事訴訟法第159條之1至第159條之4所定情形為前提。此揆
    諸「若當事人於審判程序表明同意該等傳聞證據可作為證據
    ，基於證據資料愈豐富，愈有助於真實發見之理念，此時，
    法院自可承認該傳聞證據之證據能力」立法意旨，係採擴大
    適用之立場；蓋不論是否第159條之1至第159條之4所定情形
    ，抑當事人之同意，均係傳聞之例外，俱得為證據，僅因我
    國尚非採澈底之當事人進行主義，故而附加「適當性」之限
    制而已，可知其適用並不以「不符前四條之規定」為要件（
    最高法院104年度第3次刑事庭會議決議意旨參照）。本判決
    引用之供述及非供述證據，均經本院依法踐行調查證據程序
    ，檢察官、被告及其辯護人均表示同意做為證據（本院卷第
    70至71、94至97頁），本院審酌上開證據資料製作時之情況
    ，尚無違法不當及證明力明顯過低之瑕疵，亦認為以之作為
    證據應屬適當，依照前開說明，認該等證據均有證據能力。
貳、實體方面
一、認定犯罪事實所憑之證據及理由上開犯罪事實，業據被告甲
    ○○於本院審理時坦認在卷(本院卷第94、98頁)，並據告訴人
    即證人乙○○於警詢、偵訊及原審（他卷第2頁至反面、34頁
    至反面、54至55頁、58頁至反面，偵卷第7至9頁、12頁，原
    審卷一第61至62頁、69至70頁，原審卷二第2至6頁反面、82
    頁反面、84頁反面、128頁、131頁）、證人余婉佩(他卷第1
    64至165頁)、李兆環(他卷第169至171頁)、劉文隆（他卷第
    191至192頁反面）等於偵訊證述明確、互核一致，復有本案
    房地之第二類謄本(他卷第89至94頁)、臺北市中山地政事務
    所105年2月18日函文及附件(他卷第127至137頁)、國泰世華
    銀行105年4月20日函文及附件(他卷第151至161頁)、臺灣臺
    北地方法院103年度家調字第1216號離婚事件104年6月23日
    調解筆錄、104年6月24日書記官處分書、104年10月13日家
    事書記官處分書確定證明書（他卷第138至140頁）、臺北市
    中山地政事務所106年8月24日回函暨臺北市○○區○○段0○段00
    0地號土地及同小段1791、1807建號建物異動索引(原審卷一
    第83至182頁)、國泰世華商業銀行建成分行106年8月31日國
    世建成字第1060000059號函暨核貸簽報書、不動產鑑價表、
    放款明細、登錄單、對帳單、匯出匯款憑證（原審卷一第18
    3至190頁反面）在卷可稽。足認被告於本院審理時之任意性
    自白核與事實相符，足堪採信。本案事證明確，被告詐欺得
    利及損害債權之犯行，洵堪認定，應予依法論科。
二、論罪之說明
  ㈠核被告所為，係犯刑法第339條第2項詐欺得利罪及第356條之
    損害債權罪。
  ㈡被告就損害債權犯行部分，與趙美女有犯意聯絡及行為分擔
    ，應論以共同正犯。
  ㈢按刑法上一行為而觸犯數罪名之想像競合犯，其存在之目的
    ，在於避免對於同一不法要素予以過度評價，則自然意義之
    數行為，得否評價為法律概念之一行為，應就客觀構成要件
    行為之重合情形、主觀意思活動之內容、所侵害之法益與行
    為間之關連性等要素，視個案情節依社會通念加以判斷。如
    具有行為局部之同一性，或其行為著手實行階段可認為同一
    者，得認與一行為觸犯數罪名之要件相侔，而依想像競合犯
    論擬(最高法院101年度台上字第2449號判決意旨參照)。又
    按刑法第55條所定，一行為而觸犯數罪名之想像競合犯存在
    之目的，係在避免對於同一不法要素予以過度評價；則其所
    謂「一行為」，應兼指所實行者為完全或局部同一之行為，
    或其行為著手實行階段可認為同一者，均得認為合於一行為
    觸犯數罪名之要件，而評價為想像競合犯（最高法院103年
    度台上字第4223號判決意旨參照）。查被告上開詐欺得利及
    損害債權之犯行，均係就其對乙○○及李○○所負給付400萬元
    之扶養費債務，為達減少本案房地對上開債務之抵押擔保價
    值之同一目的而為，皆係在同一犯罪決意下所為，因果歷程
    並未中斷，應僅認係一個犯罪行為，其以一行為同時觸犯詐
    欺得利罪及損害債權罪，為想像競合犯，依刑法第55條之規
    定，應僅從重論以詐欺得利罪。
三、撤銷改判之理由及量刑審酌事項
  ㈠原審經審理結果，認被告係犯刑法第339條第2項之詐欺得利
    罪，事證明確，據以論罪科刑，固非無見。惟查，被告業於
    本院坦認犯行，已有悔意，復已和告訴人乙○○達成和解，並
    已履行和解條件而給付告訴人600萬元(詳下述)，是被告犯
    罪後之態度，業與原審所認定者不同，此為本院審理程序中
    新發生之事證，涉及刑法第57條第10款量刑審酌時應注意之
    事項，且應予評價為量刑之減輕因子，原審未及審酌據為量
    刑之依據，尚有未合。
  ㈡被告上訴初始否認犯行，惟嗣已於本院審理時坦認犯行，並
    已與告訴人達成和解，且已履行和解條件，請求從輕量刑並
    給予緩刑等語。揆諸上開說明，被告上訴非無理由，原判決
    既有上開可議之處，自應由本院予以撤銷改判。
  ㈢爰審酌被告明知與告訴人間有本件調解筆錄之債權債務關係
    ，無法勇於面對及承擔責任，不尊重法院之調解結果而將本
    案房地向銀行增貸及設定抵押權予趙美女，所為非是，應予
    非難。惟考量被告業於本院審理時坦認犯行，態度尚可，且
    已與告訴人達成和解，並已履行和解內容而給付告訴人600
    萬元，其中400萬元即係被告依本件調解筆錄應給付予李○○
    之扶養費，此有本院107年度重附民字第42號案和解筆錄乙
    份及被告匯款證明乙份在卷可憑。兼衡被告犯罪動機、目的
    旨在圖免扶養責任，暨犯罪手段、犯罪所生損害、高中畢業
    之智識程度、目前無業而靠母親資助生活之經濟狀況等一切
    情狀，量處如主文第2項所示之刑，並諭知易科罰金之折算
    標準。
  ㈣被告前曾因家暴傷害案件，經臺灣臺北地方法院以88年度易
    字第2884號判決判處有期徒刑3月，嗣經本院以89年度上易
    字第719號判決上訴駁回，併宣告緩刑2年確定，嗣緩刑期滿
    ，而緩刑之宣告未經撤銷，其刑之宣告失其效力，視同未曾
    因故意犯罪受有期徒刑以上刑之宣告，此有本院被告前案紀
    錄表1份在卷可佐。是被告因一時失慮，偶罹刑章，犯罪後
    已於本院審理時坦承犯行，復與告訴人乙○○達成和解，並已
    履行和解條件，告訴人亦同意給予被告緩刑，此有本院107
    年度重附民字第42號案和解筆錄乙份在卷可憑。被告經此教
    訓，應知警惕，已足促其自我約制而信無再犯之虞，基於社
    會人力資源之有效運用，非無再觀後效之餘地，本院因認前
    開對於被告所宣告之刑，以暫不執行為適當，爰依刑法第74
    條第1項第2款之規定，宣告緩刑2年，以啟自新。
  ㈤沒收
  ⒈被告行為後，刑法及其施行法關於沒收規定，業於104年12月
    30日、105年6月22日歷經二次修正公布。刑法施行法第10條
    之3第1項規定：「中華民國一百零四年十二月十七日及一百
    零五年五月二十七日修正之刑法，自一百零五年七月一日施
    行。」第2項規定：「一百零五年七月一日前施行之其他法
    律關於沒收、追徵、追繳、抵償之規定，不再適用。」是刑
    法新修正之沒收規定，自105年7月1日施行。又刑法第2條第
    2項規定：「沒收、非拘束人身自由之保安處分適用裁判時
    之法律。」其立法理由略謂：「本次沒收修正經參考外國立
    法例，以切合沒收之法律本質，認沒收為本法所定刑罰及保
    安處分以外之法律效果，具有獨立性，而非刑罰（從刑），
    為明確規範修法後有關沒收之法律適用爰明定適用裁判時法
    。」故關於沒收之法律適用，尚無新舊法比較之問題，於新
    法施行後，應一律適用新法之相關規定。
  ⒉按犯罪所得，屬於犯罪行為人者，沒收之；於全部或一部不
    能沒收或不宜執行沒收時，追徵其價額；犯罪所得已實際合
    法發還被害人者，不予宣告沒收或追徵；修正後之刑法第38
    條之1第1項前段、第3項、第5頁分別定有明文。又按沒收係
    以犯罪為原因而對於物之所有人剝奪其所有權，將其強制收
    歸國有之處分；犯罪所得之沒收、追繳或追徵，在於剝奪犯
    罪行為人之實際犯罪所得（原物或其替代價值利益），使其
    不能坐享犯罪之成果，重在犯罪者所受利得之剝奪，兼具刑
    罰與保安處分之性質，故無利得者自不生剝奪財產權之問題
    。經查，本案被告與告訴人乙○○就臺灣臺北地方法院103年
    度家調字第1216號家事事件中，於104年6月23日所為之調解
    筆錄，被告固對告訴人及李○○負有400萬元之扶養費債務（
    包含過去家庭生活費及李○○未來之扶養費），惟被告嗣已於
    107年11月8日本院審理時，與告訴人達成和解，並已履行和
    解條件而給付告訴人600萬元，該600萬元中即已包含上開家
    事事件調解筆錄中被告應負擔之400萬元扶養費，此有本院1
    07年度重附民字第42號案和解筆錄乙份及被告匯款證明乙份
    在卷可憑。是被告既已履行上開400萬元之債務，核已無任
    何犯罪所得及利益，揆諸前揭規定及說明，自無庸宣告沒收
    。
據上論斷，應依刑事訴訟法第369條第1項前段、第364條、第299
條第1項前段，刑法第2條第2項、第28條、第339條第2項、第356
條、第55條、第41條第1項前段、第74條第1項第1款，刑法施行
法第1條之1第1項、第2項前段，判決如主文。
本案經檢察官林達提起公訴，檢察官洪家原到庭執行職務。
中　　華　　民　　國　 107　　年　　12　　月　　20　　日
                  刑事第十九庭  審判長法　官  曾淑華
                                      法　官  陳文貴
                                      法　官  楊秀枝
以上正本證明與原本無異。
不得上訴。
                                      書記官  呂修毅
中　　華　　民　　國　 107　　年　　12　　月　　20　　日

附錄：本案論罪科刑法條全文
錄本案論罪科刑法條：
中華民國刑法第339 條
（普通詐欺罪）
意圖為自己或第三人不法之所有，以詐術使人將本人或第三人之
物交付者，處5 年以下有期徒刑、拘役或科或併科50萬元以下罰
金。
以前項方法得財產上不法之利益或使第三人得之者，亦同。
前二項之未遂犯罰之。

中華民國刑法第356條
（損害債權罪）
債務人於將受強制執行之際，意圖損害債權人之債權，而毀壞、
處分或隱匿其財產者，處 2 年以下有期徒刑、拘役或 5 百元以
下罰金。